【裁判字號】    97,上易,433
【裁判日期】    980304
【裁判案由】    確認債權不存在
【裁判全文】
臺灣高等法院臺中分院民事判決         97年度上易字第433號
上  訴  人  乙○○
被  上訴人  元大商業銀行股份有限公司
法定代理人  丙○○
訴訟代理人  甲○○
上列當事人間請求確認債權不存在事件，上訴人對於中華民國97
年10月14日臺灣台中地方法院97年度訴字第1915號第一審判決提
起上訴，本院於中華民國98年 2月18日言詞辯論終結，判決如下
：
    主  文
原判決關於駁回上訴人下開第二項之訴，及訴訟費用之裁判均廢
棄。
上廢棄部分，被上訴人不得以臺灣臺中地方法院97年度拍字第六
一三號拍賣抵押物裁定，就上訴人所有坐落臺中市○○區○○段
八八－一地號土地及其上門牌號碼臺中市○○區○○路一段五十
五號房屋（同區段二四建號）之不動產聲請為強制執行。
上訴人其餘上訴駁回。
第一、二審訴訟費用由被上訴人負擔三分之一，餘由上訴人負擔
。
    事實及理由
壹、聲明部分：
一、上訴人方面：(一)原判決廢棄。(二)確認被上訴人對上訴人所有
    坐落臺中市○○區○○段88-1地號土地及其上門牌號臺中市
    北屯區○○路○段55號房屋 （同區段24建號）之不動產上設
    定之抵押債權法律關係，及對上訴人1,313,211元 及利息、
    違約金之連帶保證債權法律關係皆不存在。(三)被上訴人不得
    以臺灣臺中地方法院97年度拍字第613號 拍賣抵押物裁定，
    就上訴人所有坐落臺中市○○區○○段88-1地號土地及其上
    門牌號碼臺中市○○區○○路1段55號房屋 （同區段24建號
    ）之不動產為聲請強制執行。
二、被上訴人方面：駁回上訴。
貳、陳述及理由部分：
一、上訴人主張：訴外人尤佳馨於民國95年7月7日與被上訴人（
    原為「復華商業銀行股份有限公司」，於96年 9月23日更名
    為「元大商業銀行股份有限公司」）簽訂「金如意貸款契約
    」以借款新臺幣（下同）900萬元， 並由上訴人任連帶保證
    人，且上訴人提供所有坐落臺中市○○區○○段88-1地號之
    土地及同段24建號之建物（即門牌號碼為臺中市○○區○○
    路1段55號），於同年月6日設定登記本金最高限額 1,080萬
    元之抵押權，以擔保被上訴人對尤佳馨之借款債權。訴外人
    和昇翌食品股份有限公司（以下簡稱和昇翌公司）於95年 7
    月19日向被上訴人借款1,000萬元， 並由訴外人黃稚修與尤
    佳馨任連帶保證人。和昇翌公司自96年 9月27日起即未依約
    繳納債務本息，應視同全部到期， 尚欠本金1,313,211元及
    利息、違約金，被上訴人以之聲請拍賣抵押物，並經台灣台
    中地方法院（下稱台中地院）於97年 6月19日以97年度拍字
    第613號民事裁定准予拍賣。 被上訴人據以聲請拍賣系爭不
    動產之基礎，係依兩造間所簽訂，而由被上訴人已事先印妥
    之定型化契約「土地建築改良物抵押權設定契約書」之「其
    他約定事項」條款中所定：「擔保物提供人向抵押權人提供
    本擔保品之擔保範圍，包括債務人對抵押權人現在（包括過
    去所負現在尚未清償）及將來所負在本抵押權書所定最高限
    額內之借款、票據、墊款、保證、損害賠償及其他一切債務
    暨其利息、遲延利息…。」，乃由被上訴人所預定用於同類
    契約之條款，屬民法第247條之1所欲規制之附合契約，且其
    內容顯超乎上訴人依社會通常觀念可得預期之擔保責任，加
    重在上訴人一方之責任，即上訴人所認知提供系爭不動產設
    定系爭抵押權之目的僅在於擔保原債務，尤佳馨是否另有擔
    任其他人之連帶保證人及應負擔若干債務，當非上訴人所能
    事先評估之風險，顯非上訴人簽訂不動產抵押契約之目的，
    因此該約定有顯失公平之情形，應屬無效。再被上訴人就上
    開抵押權設定契約書亦未給予上訴人合理之審閱期間，因違
    消費者保護法第11條之1第1項之規定，就其他約定事項第 1
    條第1款之約定條款依消費者保護法第11條之1第 2項之規定
    ，不構成契約之內容，亦屬無效。並求為判決：(1)確認被上
    訴人對上訴人所有坐落臺中市○○區○○段88-1地號土地及
    其上門牌號臺中市○○區○○路1段55號房屋（同區段 24建
    號）之不動產上設定之抵押債權法律關係，及對上訴人之1,
    313,211元及利息、 違約金之連帶保證債權法律關係皆不存
    在，(2)被上訴人不得以臺灣臺中地方法院97年度拍字第 613
    號拍賣抵押物裁定，就上訴人所有坐落臺中市○○區○○段
    88-1地號土地及其上門牌號臺中市○○區○○路 1段55號房
    屋（同區段24建號）之不動產為聲請強制執行。
(二)、在本院補充陳述：擔任訴外人尤佳馨之連帶保證人時，不知
    對其保證債務亦須負連帶責任，且被上訴人並未對上訴人盡
    告知義務，故上訴人應僅對訴外人尤佳馨之借款負保證責任
    。原審證人丁○○於原審證稱其從事企業金融貸款已16年，
    對於借款人與擔保物提供人之法律相關義務，應知之甚詳，
    其負有向簽訂契約之借款人、保證人、擔保物提供人解釋契
    約條款意義之義務，但證人於原審稱其就本件貸款，究竟有
    無向尤佳馨、上訴人二人解釋擔保物擔保之債權範圍乙節卻
    證稱「無印象」，由此得知，證人並未向尤佳馨及上訴人解
    釋系爭條款擔保範圍包括尤佳馨之保證債務，上訴人自毋庸
    就尤佳馨之保證債務負清償責任。
二、被上訴人則以：依土地建築改良物抵押權設定契約書之其他
    約定事項一般條款第1條第1款約定：「擔保物提供人向抵押
    權人提供本擔保品之擔保範圍，包括債務人對抵押權人現在
    （包括過去所負現在尚未清償）及將來所負在本抵押權設定
    契約書所定最高限額內之借款、票據、墊款、保證、損害賠
    償及其他一切債務暨其利息、遲延利息、違約金、抵押權人
    墊付抵押物之保險費、實行抵押權費用與因債務不履行而發
    生之損害賠償。」，債務人尤佳馨為訴外人和昇翌公司之連
    帶保證人，系爭不動產擔保債權在1080萬元內及於訴外人和
    昇翌公司對被上訴人尚積欠之本金1,313,211元 及其利息、
    違約金。上開抵押權設定契約書簽訂時，被上訴人已充分告
    知上訴人應依契約內容履行，上訴人當知其提供之不動產擔
    保之範圍及金額，並無加重上訴人之責任，亦無失其公平性
    之情事，並無違反民法第247條之1第2款之情事。
三、兩造就下列事實不爭執，堪信為真，並得採為判決基礎：
(一)、訴外人尤佳馨於95年7月7日與被上訴人簽訂「金如意貸款契
    約」以借款900萬元，並由上訴人為連帶保證人， 且上訴人
    提供其所有坐落於臺中市○○區○○段88-1地號之土地及同
    段24建號之建物（即門牌號碼為臺中市○○區○○路 1段55
    號，下稱系爭抵押物），於同年月 6日設定登記本金最高限
    額1,080萬元之抵押權， 以擔保被上訴人對尤佳馨之借款債
    權（見原審卷第9-16頁）。
(二)、訴外人和昇翌公司於95年7月19日向被上訴人借款1,000萬元
    ，並由訴外人黃稚修與尤佳馨為連帶保證人。
(三)、和昇翌公司自96年 9月27日起即未依約繳納債務本息，應視
    同全部到期，尚欠本金1,313,211元及利息 、違約金，被上
    訴人以之聲請拍賣抵押物，並經原審於97年 6月19日以97年
    度拍字第613號民事裁定准予拍賣。
四、本件兩造有爭執者，為系爭抵押權設定之擔保範圍，有無及
    於上開本金1,313,211元及利息、 違約金之債務？上訴人請
    求確認被上訴人對上訴人所有坐落臺中市○○區○○段88-1
    地號土地及其上門牌號臺中市○○區○○路1段55號房屋（
    同區段24建號）之不動產上設定之抵押債權法律關係不存在
    ，是否有理由？請求確認被上訴人對上訴人1,313,211元 及
    利息、違約金之連帶保證債權法律關係皆不存在，是否有理
    由？上訴人請求被上訴人不得以臺灣臺中地方法院97年度拍
    字第613號拍賣抵押物裁定， 就上訴人所有坐落臺中市○○
    區○○段88-1地號土地及其上門牌號碼臺中市○○區○○路
    1段55號房屋（同區段24建號） 之不動產為聲請強制執行，
    是否有理由？經查：
(一)、上訴人請求確認被上訴人對上訴人所有坐落臺中市○○區○
    ○段88-1地號土地及其上門牌號臺中市○○區○○路 1段55
    號房屋（同區段24建號）之不動產上設定之抵押債權，及被
    上訴人對上訴人之1,313,211元及利息、 違約金之連帶保證
    債權法律關係不存在部分：
  (1)按確認法律關係之訴，非上訴人有即受確認判決之法律上利
    益者，不得提起之；確認證書真偽或為法律關係基礎事實存
    否之訴，亦同，民事訴訟法第247條第1項定有明文。又民事
    訴訟法第247條所謂即受確認判決之法律上利益， 須因法律
    關係之存否不明確，致上訴人在私法上之地位有受侵害之危
    險，而此項危險得以對於被上訴人之確認判決除去之者，始
    為存在（最高法院亦27年上字第316號判例意旨參照）。
  (2)經查，兩造對於尤佳馨於95年7月7日與被上訴人簽訂「金如
    意貸款契約」以借款900萬元，並由上訴人為連帶保證人 ，
    且上訴人提供其所有坐落於臺中市○○區○○段88-1地號之
    土地及同段24建號之建物（即門牌號碼為臺中市○○區○○
    路1段55號），於同年月6日設定登記本金最高限額 1,080萬
    元之抵押權，以擔保被上訴人對尤佳馨之借款債權之事實，
    並不爭執，且有金如意貸款契約影本在原審卷為證（見原審
    卷第9-16頁），堪信為真，兩造既無爭執，上訴人請求確認
    上開抵押債權法律關係不存在，欠缺權利保護要件，不應准
    許。再查，上開本金1,313,211元及利息、 違約金之債務乃
    訴外人和昇翌公司於95年7月19日向被上訴人借款1,000萬元
    ，並由訴外人黃稚修與尤佳馨任連帶保證人，和昇翌公司自
    96年9月27日起即未依約繳納債務本息， 應視同全部到期，
    尚欠本金1,313,211元及利息、違約金之事實， 業有上訴人
    提出之借據在卷可稽，並為兩造所不爭執，堪認為真實。則
    兩造既對上開本金1,313,211元及利息、違約金之債務， 其
    借款人乃為和昇翌公司，連帶保證人則為黃稚修與尤佳馨所
    不爭執，上訴人自非該債務之連帶保證人。而本件兩造爭執
    者，乃系爭抵押權擔保之範圍是否及於上開債務，並非上訴
    人是否為上開債務之連帶保證人，二者並不相同，上訴人將
    系爭抵押權擔保之範圍是否及於上開債務，與上訴人是否上
    開債務之連帶保證人相混，似有誤會。是以上訴人非上開債
    務之連帶保證人一節，在兩造間既無不明確情事，上訴人訴
    請確認上訴人對被上訴人上開1,313,211元及利息、違約金
    之連帶保證債權法律關係不存在，亦屬欠缺受確認判決之法
    律上利益，同無理由，不應准許，合先敘明。
(二)、上訴人請求被上訴人不得以臺灣臺中地方法院97年度拍字第
    613號拍賣抵押物裁定， 就上訴人所有之系爭抵押物聲請強
    制執行部分：
  (1)經查，尤佳馨於以上訴人為連帶保證人，於95年7月7日與被
    上訴人簽訂「金如意貸款契約」，並由上訴人提供系爭抵押
    物，於同年月6日設定登記本金最高限額1,080萬元之抵押權
    ，以擔保被上訴人對尤佳馨之借款債務，其土地建築改良物
    抵押權設定契約書之其他約定事項一般條款第1條第1款約定
    ：「擔保物提供人向抵押權人提供本擔保品之擔保範圍，包
    括債務人對抵押權人現在（包括過去所負現在尚未清償）及
    將來所負在本抵押權設定契約書所定最高限額內之借款、票
    據、墊款、保證、損害賠償及其他一切債務暨其利息、遲延
    利息、違約金、抵押權人墊付抵押物之保險費、實行抵押權
    費用與因債務不履行而發生之損害賠償。」，及訴外人和昇
    翌公司以尤佳馨為連帶保證人，於95年 7月19日向被上訴人
    借款1,000萬元，因和昇翌公司自96年9月27日起即未依約繳
    納本息，應視同全部到期，尚欠被上訴人本金 1,313,211元
    及利息、違約金之事實，固有上開其他約定事項、借據影本
    各一份在原審卷為憑（見原審卷第15、16頁），堪信為真。
  (2)惟按，「企業經營者與消費者訂立定型化契約前，應有30日
    以內之合理期間，供消費者審閱全部條款內容。違反前項規
    定者，其條款不構成契約之內容。但消費者得主張該款仍構
    成契約之內容」，消費者保護法第11條之1第1項前段、第 2
    項分別定有明文。再按「消費者：指以消費為目的而為交易
    、使用商品或接受服務者」、「企業經營者：指以設計、生
    產、製造、輸入、經銷商品或提供服務為營業者」、「定型
    化契約條款：指企業經營者為與不特定多數消費者訂立同類
    契約之用，所提出預先擬定之契約條款。」、「定型化契約
    ：指以企業經營者提出之定型化契約條款作為契約內容之全
    部或一部而訂定之契約」，消費者服務法第2條第1、2、7、
    9 款亦有明文。本件被上訴人係金融機構，其營業內容為吸
    收一般大眾存款，並對一般大眾放款以賺取利息價差及手續
    費為營業，其性質核係屬提供金融商品或服務之企業經營者
    ，應有消費者保護法規定之適用。再查，金融機構提供給向
    其貸款者及保證人簽署之抵押權設定契約書及其他約定事項
    等契約，均係事先擬定印製以供貸款人及保證人使用之定型
    化契約，本件抵押權設定契約書其他約定事項第 1條亦屬之
    ，揆諸前開規定，被上訴人於上訴人擔任連帶保證人及簽訂
    相關連帶保證契約前，自應依上開消費者保護法第11條之 1
    第 1項規定，提供30日以內之合理期間供消費者審閱全部條
    款內容。惟查，依證人即本件貸款之對保人丁○○在原審證
    稱：「（提示貸款契約書、抵押權設定契約書、本件是否你
    承辦？）是的，本件是債務人尤佳馨夫婦在做食品的買賣，
    且在大專院校有設點，他們的經營型態很特殊所以有印象，
    我拿去給債務人及連帶保證人簽契約書及抵押權設定契約書
    時是去松竹路，有告知他們按照契約履行，是否有告知最高
    限額抵押權的擔保範圍，我不記得了，但是他們是有看過契
    約書後再簽名，我不確定是何時去簽約的，連帶保證人與債
    務人與抵押物的提供人都有看過契約書然後再簽名，本件的
    貸款是他們直接來找我們的，因為債務人離中彰快速道路很
    近，我印象中他們債務人還有其他貸款，還有以公司名義貸
    款，他們已經有看過契約書後再簽名，應該知道擔保的範圍
    。本件貸款是企金貸款，我在復華從事企金房貸有十五年以
    上，在辦理該筆貸款之前我有從事企金已經是第十六年了，
    至於金管會對於消金辦理貸款有規定明確的事項，企金部分
    我們只能儘量盡自己所能作說明，並讓簽約人看過契約後再
    簽名，抵押權設定契約書的其他約定事項，是與貸款契約同
    時簽的，也是在松竹路對保時簽的，當時辦對保時上訴人辦
    對保多少時間我沒有印象了，抵押權設定契約書其他事項的
    第一條刮號部分一項與二項差異在第二項是特定，第一項範
    圍比較廣，我沒有印象解釋契約書的條款約花多少的時間，
    有沒有逐條解釋我沒有印象，第一條的第一款是何人填寫的
    我也忘記了，債務人貸款及其公司之貸款好像是同一時間接
    洽的，但是撥貸的時間好像不一樣，我不記得有沒有告訴上
    訴人債務人公司也有貸款事實，上訴人在辦理貸款時有提供
    身分證經我們查核，上訴人簽名之後待了多少的時間我不記
    得了。依我的習慣是其他約定事項第一條第一款或第二款差
    別很大，我會跟客戶說明，第一款有時候是我填，有時候是
    客戶自己填，那至於本件第一款是誰填的，我不記得，但是
    都是在填載完成之後才由債務人及擔保物提供人簽名。」等
    語（見原審卷第40頁反面），按本件 1,080萬元之最高限額
    抵押權當初係為擔保尤佳馨之900萬元借款 （金如意貸款）
    而設定（設定之債務人為尤佳馨及上訴人），由證人丁○○
    上開證詞，得知本件上訴人係對保當場在上開「其他約定事
    項」上簽名，被上訴人並未將契約條文置在上訴人處，提供
    合理之時日以待上訴人詳予審閱，本院審酌上開金如意貸款
    契約書所載條款有9條、其他約定事項記載除特別條款外，
    一般條款即有11條，文字密密麻麻，且多專業術語，如非專
    業人員，難於短時間內閱讀並瞭解其意義，被上訴人在對保
    時僅提供短暫時間供上訴人閱覽，上訴人自難在短暫時間內
    詳予閱覽，自難謂其有依上開法條規定提供合理之閱覽期間
    供上訴人審閱其全部分條款內容，以了解其擔保範圍除該筆
    900萬元之借款外，尚包括被保證人尤佳馨之另筆1,000萬元
    之保證債務，上訴人主張其因無合理審閱期間，致未能明瞭
    本件擔保範圍及於另筆尤佳馨之1,000萬元 保證債務，自屬
    可信。揆諸前開法條規定，被上訴人既違反上開應提供30日
    以內合理審閱期間之規定，致上訴人未能明瞭本件抵押權擔
    保範圍及於另筆1,000萬元 尤佳馨之保證債務，是該條款關
    於本件抵押權效力及於尤佳馨另筆1,000萬元 保證債務部分
    ，自不構成本件抵押權設定契約之內容，是上訴人主張系爭
    抵押權效力不及於尤佳馨之上開1,000萬元 保證債務一節，
    應屬可採。再查，被上訴人以該筆1,000萬元 之借款，尤佳
    馨為和昇翌公司之連帶保證人，該筆借款和昇翌公司積欠被
    上訴人借款1,313,211元 及利息、違約金，被上訴人因而向
    台灣台中地方法院（下稱台中地院）聲請拍賣系爭抵押物，
    經台中地院以97年度拍字第613號 裁定准予拍賣系爭抵押物
    確定一節，為兩造所不爭，並有上開裁定影本一份在原審卷
    為證（見原審卷第17頁），堪信為真。按系爭抵押權之擔保
    效力既不及於被上訴人對上訴人之上開1,000萬元 債務之欠
    款，是前揭1,313,211元 本息及違約金之連帶保證債權自不
    存在，是上訴人主張被上訴人不得以上開裁定就系爭抵押物
    聲請強制執行，亦屬有據，應予准許。
五、綜上所述，上訴人主張被上訴人對上訴人所有坐落臺中市○
    ○區○○段88-1地號土地及其上門牌號碼臺中市○○區○○
    路1 段55號房屋（同區段24建號）之不動產上設定之抵押債
    權法律關係不存在，及上訴人主張被上訴人對上訴人1,313,
    211元 及利息、違約金之連帶保證債權法律關係不存在，欠
    缺保護要件，為無理由，另上訴人主張被上訴人不得持台中
    地院97年度拍字第613號 裁定聲請強制執行，則屬有據，既
    如前述。從而，被上訴人請求確認被上訴人對上訴人所有坐
    落臺中市○○區○○段88-1地號土地及其上門牌號碼臺中市
    北屯區○○路 ○段55號房屋（同區段24建號）之不動產上設
    定之抵押債權法律關係不存在，及被上訴人對上訴人1,313,
    211元 及利息、違約金之連帶保證債權法律關係不存在，為
    無理由，不應准許。另上訴人主張被上訴人不得持台中地院
    97年度拍字第 613號裁定聲請強制執行，則有理由，應予准
    許。原審就上開不應准許部分，為上訴人敗訴判決，核無不
    合，上訴論旨指摘原判決此部分不當，求予廢棄改判，為無
    理由，應予駁回。至上開應予准許部分，原判決未查，遽為
    上訴人敗訴判決，自有未合，上訴論旨指摘原判決不當，求
    予廢棄改判，為有理由，應由本院將該部分廢棄改判如主文
    第二項所示。
六、本件事證已臻明確，兩造其餘攻擊防禦方法及舉證，經審酌
    後，認對判決結果不生影響，無庸一一論列，併此敘明。
據上論結，本件上訴為無一部無理由，一部有理由，依民事訴訟
法第449條第1項、第450條、第79條，判決如主文。
中    華    民    國    98    年    3     月    4     日
                  民事第六庭    審判長法  官  袁再興
                                      法  官  盧江陽
                                      法  官  陳賢慧
以上正本係照原本作成。
不得上訴。
                                      書記官  吳麗琴
中    華    民    國    98    年    3     月    5     日
                                                      Ｖ


司法院資訊處製作；財團法人民間司法改革基金會備份。
